台灣高等法院民事判決　九十三年度勞上字第四九號
　　上　訴　人　甲○○
　　訴訟代理人　李新興律師
　　被　上訴人　亞洲化學股份有限公司
　　法定代理人　依復恩
　　訴訟代理人　馬靜如律師
　　　　　　　　陳凱君律師
右當事人間請求給付資遣費等事件，上訴人對於中華民國九十三年七月二十二日臺灣
臺北地方法院九十二年度勞訴字第二三號第一審判決提起上訴，經本院於九十三年十
二月八日言詞辯論終結，判決如左：
    主    文
上訴駁回。
第二審訴訟費用由上訴人負擔。
    事實及理由
一、本件被上訴人經合法通知，未於言詞辯論期日到場，核無民事訴訟法第三百八十
    六條各款所列情形，爰依上訴人之聲請，由其一造辯論而為判決。
二、上訴人主張：伊自民國（下同）六十三年二月五日起受僱於被上訴人公司，其間
    雖曾於六十七年四月二十九日起至六十九年三月一日止任職於其他公司，惟上訴
    人仍任被上訴人公司未支薪之顧問，並於六十九年三月一日回任被上訴人公司，
    當時雙方即言明被上訴人承認此一期間之工作年資。上訴人嗣於七十八年七月一
    日奉令借調至被上訴人之關係企業「理成公司」（含「理成營造股份有限公司」
    及「理成工業股份有限公司」，下稱理成營造、理成工業）服務，又於七十九年
    八月一日借調至理成工業，並於八十九年八月一日奉令調回被上訴人公司擔任總
    稽核，再於九十年二月一日調任被上訴人公司之台灣區總經理，嗣被上訴人於同
    年十月二十五日發布人事命令，將上訴人調任為董事長特別助理，而於同年十一
    月二十六日交付董事長批准退休之簽呈影本予上訴人，並告知退休將於同年十一
    月三十日生效，薪資給付至九十一年十二月三十一日，年終獎金於明年春節前支
    付入帳。被上訴人雖於同年十二月四日交付面額新台幣（下同）四百二十八萬四
    千五百元退休金本票（四百四十萬元減扣繳稅款一萬五千五百元）及面額十八萬
    八千元特休假未休抵充金及獎金之支票（特休未休抵充金及獎金款二十萬元減扣
    繳稅款一萬二千元）予上訴人，惟依內政部函釋及「亞洲化學股份有限公司勞工
    退休辦法」（下稱退休辦法）第十條規定，上訴人借調期間之年資應予併計，然
    被上訴人僅自八十一年五月三十日起計算上訴人之工作年資，而未將上訴人自六
    十二年間起至八十一年間止之工作年資予以計入退休金。又上訴人現年五十三歲
    ，加工作年資二十九年，合計數八十二，大於六十，符合退休辦法第五條第(三)款
    「提前退休」之條件，依第九條第(二)款規定，應加發一個月基數。故上訴人有四
    十五個基數，依平均工資二十萬元計算，退休金應有九百萬元。另上訴人於九十
    一年之特別休假三十天，加上年度折休特別休假四天又三小時，共三十四天又三
    小時（八分之三天），九十一年十一月三十日退休生效前上訴人已休二十一．五
    天，尚有十二又八分之七天特別休假未休，依勞動基準法施行細則第二十四條第
    三款規定，被上訴人應給付上訴人特休未休工資八萬五千三百三十三元。是被上
    訴人共應給付上訴人九百零八萬五千三百三十三元，扣除被上訴人業已給付之退
    休金四百二十八萬四千五百元，被上訴人應再給付四百八十萬零八百三十三元及
    其法定利息，爰依退休辦法提起本訴等語。原審駁回上訴人本件請求，上訴人聲
    明不服，求為廢棄原判決，並判決被上訴人應給付上訴人四百八十萬零八百三十
    三元，及自起訴狀繕本送達翌日起至清償日止，按年利率百分之五計算之利息。
三、被上訴人則以：上訴人於六十三年二月五日受僱於被上訴人公司，並於六十七年
    四月二十九日離職，嗣於六十九年三月一日回被上訴人公司任職，並於七十八年
    六月三十日借調至訴外人理成營造服務，復於七十九年八月一日離職前至理成工
    業任職。被上訴人於八十一年五月間因公司業務緊縮，必須資遣上訴人，然因被
    上訴人公司及理成營造、理成工業非同一法人，為從優發給上訴人資遣費，遂於
    八十一年五月二十九日將上訴人自理成工業調回，並於同日辦理資遣，年資則由
    六十三年間起算，且中斷之年資部分均予列入，除按上訴人借調時之月薪外並加
    計房租水電、特支費等計算，共發給上訴人資遣費一百三十七萬五千八百七十五
    元。上訴人嗣於八十三年再度任職理成工業擔任總經理及任董事，並非被上訴人
    員工，直至八十九年八月一日上訴人始再度任職被上訴人公司擔任總稽核，並於
    九十一年間申請提早退休，惟因上訴人不符合退休辦法之退休資格，遂由被上訴
    人公司人力資源處提出簽呈，再由被上訴人公司董事長簽核以特案處理，支付上
    訴人退休金四百四十萬元，並交付扣稅後面額為四百二十八萬四千五百元之退休
    金本票予上訴人。又被上訴人公司除交付上開面額為四百二十八萬四千五百元之
    退休金本票予上訴人外，另交付上訴人十八萬八千元之支票一紙，且經上訴人填
    載收據，前開收據上即已載明係代扣所得稅後之「特休未休假抵充金及獎金」，
    被上訴人公司並無短少給付上訴人特休未休之工資，是上訴人再提起本訴，為無
    理由等語，資為抗辯。並求為駁回上訴。
四、兩造不爭執之事實：
（一）上訴人於六十三年二月五日初受僱於被上訴人公司，六十七年四月間離職。
（二）六十九年三月一日再次受僱於被上訴人公司。
（三）七十八年六月三十日是當時董事長衣復恩先生以人事派令借調至理成公司。同
      年七月一日起到七十九年八月一日止，上訴人在理成工業擔任特別助理，並由
      理成工業支薪。
（四）理成工業跟理成營造之負責人同係衣治凡先生。
（五）七十九年八月一日起在理成工業任職，八十一年五月三十日擔任理成工業執行
      副總，同年六月一日轉任理成工業的董事長特別助理。
（六）被上訴人公司之龍沛然先生於八十一年間曾面交一百三十七萬五千八百七十五
      元之支票一紙予上訴人。
（七）八十一年六月一日起至八十二年十二月三十一日止赴美辦理移民事宜，仍支薪
      。
（八）上訴人於八十三年一月一日由美返國，接任理成工業的總經理，至八十七年六
      月三十日止。
（九）八十七年七月一日接任「亞化集團」的總稽核，但仍在理成集團支薪。
（十）八十七年以前亞化集團之董事長是衣復恩先生，理成集團之董事長是衣治凡先
      生，但八十七年以後兩集團之董事長均係衣復恩先生（八十七年七月一日亞化
      集團是指理成營造、理成工業、台茂開發公司及亞化公司）。
（十一）上訴人於八十九年七月一日奉調回被上訴人公司擔任總稽核。
（十二）九十年二月一日起九十一年十月三十一日止擔任被上訴人公司之總經理。
（十三）九十一年十一月一日調任被上訴人公司之董事長特別助理。
（十四）被上訴人公司於九十一年十二月四日交付面額四百二十八萬一千五百元之本
        票及十八萬八千元之支票各一紙予上訴人。
五、本件上訴人主張其於八十一年五月二十九日之前之工作年資應予併計，惟為被上
    訴人否認，並以前開情詞置辯。是本件應審究之重點為：(一)上訴人是否業於八
    十一年五月二十九日遭被上訴人公司資遣？該資遣是否違法？(二)計算退休金時
    ，上訴人於八十一年五月二十九日之前之工作年資應否併計？(三)被上訴人公司
    有無短少給付上訴人特休未休假之薪資？茲分述如下：
（一）經查上訴人於六十三年二月五日初受僱於被上訴人司，嗣於六十七年四月間離
      職，迄六十九年三月一日再次受僱於被上訴人公司，然自六十七年四月間起至
      六十九年三月一日止中斷工作之期間，亦為上訴人再次受僱於被上訴人公司時
      經被上訴人公司承認該中斷期間之年資，並有被上訴人公司先後於七十三年二
      月間及七十八年二月間分別頒發予上訴人服務十週年及十五週年紀念獎牌（見
      原審卷第四一頁至第四二頁）可稽，復為兩造所不爭執，應可信實。被上訴人
      公司雖辯稱理成工業及理成營造與被上訴人公司各為不同之法人，並非被上訴
      人公司之關係企業，然查上訴人於七十八年六月三十日係經被上訴人公司以人
      事派令借調至理成公司（理成營造）擔任特別助理，並由理成工業支薪，此有
      被上訴人公司七十八年六月十三日（七八）亞化字第一三九號人事令（見原審
      卷第四三頁）可考，而理成營造公司再於七十九年八月一日將上訴人借調至理
      成工業任職，上訴人嗣於八十一年五月三十日昇任理成工業之執行副總，同年
      六月一日轉任理成工業之董事長特別助理，當時理成工業與理成營造之負責人
      同係衣治凡先生，上訴人嗣於八十七年七月一日擔任亞化集團總稽核之工作，
      仍在理成工業支薪，此有上訴人之工作經歷表（見原審簡易庭卷第十七頁）足
      憑，且其上備註欄亦記載「年資累計」等語，並經證人即被上訴人公司管理處
      處長周建華到場證述「．．．董事長表示上訴人的年資是要連續計算，就是包
      含理成的部分。．．他的年資是從六十三年開始算。」（見原審卷第九八頁）
      等語屬實，復為被上訴人所不爭執，佐以被上訴人公司於八十一年五月間資遣
      上訴人時，亦將六十三年二月五日起至七十八年七月一日（借調理成日）止之
      期間計入上訴人之工作年資而為計算資遣費，此有被上訴人公司人員異動單及
      上訴人之資遣費計算簽呈（見原審簡易庭卷第十八頁至第十九頁）可參，再觀
      之被上訴人公司人員異動單上載明「復職（自理成調回亞化）」，批示欄則記
      載「可」字，並載明「亞化到職日：六十三年二月五日、借調理成日：七十八
      年七月一日」，而上訴人之資遣費計算簽呈上亦為同此之記載，並載明「奉准
      ，後應自理成調回亞化」等語（同見前揭卷），足見理成公司縱使非被上訴人
      公司之關係企業，惟被上訴人公司顯已於前開文件上承認上訴人在調任不同公
      司期間之工作年資至明。準此，則上訴人主張其於八十一年五月二十九日之前
      之工作年資業經被上訴人公司承認而應予併計等語，信屬可取。是被上訴人公
      司所辯上訴人前開年資不應併計云云，即無足取。
（二）惟上訴人主張其於八十一年五月二十九日並未受被上訴人公司資遣，則為被上
      訴人公司否認。然觀之上訴人所提卷附之被上訴人公司人員異動單（同見前揭
      卷）業已載明上訴人之資遣費一百十二萬二千七百五十元，係已從優自上訴人
      最初受雇被上訴人亞化公司之日起算，期間離職及調任理成公司之中斷年資全
      數列為工作年資（計有十一又３／１２基數），並以上訴人當時於理成公司之
      月薪九萬九千八百元，及非薪資部分之房租水電一萬七千元及特支費一萬元亦
      列計為上訴人之月薪金額，由此計算而得。經查上訴人於勞動基準法實施前之
      年資（自六十三年二月五日起至七十三年七月三十一日止計為十年五月二十七
      天），基數之計算應依廠礦工人受僱解僱辦法第四條第一項規定（見原審卷第
      一三八頁）為五又三分之一（計算式：｛5又1/3 =3+(10-3)X10/30｝；而勞動
      基準法實施後之年資係自七十三年八月一日起至七十八年六月三十日止計為四
      年十一月，是此部分之年資基數計為四又十二分之十一，加計預告工資一個月
      ，故上訴人總得資遣費共為十一又十二分之三個月之薪資（計算式：｛11又
      3/12=(5又1/3) +(4又11/12) +1｝。準此，被上訴人公司以此計算上訴人之資
      遣費為一百十二萬二千七百五十元（計算式：｛99,800（本薪72,800＋房租水
      電津貼17,000＋特支費10,000 ）×11又1/4（年資）｝，洵屬有據。再觀之上
      訴人提出被上訴人公司資遣費計算簽呈上載明甲、乙二案（見前揭卷第十九頁
      ），甲案即前述計算之資遣費為一十二萬二千七百五十元，乙案則折算上訴人
      至八十一年間之薪資十二萬二千三百元而計算資遣費為一百三十七萬五千八百
      七十五元，而被上訴人公司於簽准後派龍沛然先生將一百三十七萬五千八百七
      十五元之資遣費面交予上訴人，亦為上訴人是承在卷，是被上訴人公司辯稱上
      訴人於八十一年五月二十九日業已遭被上訴人公司資遣等語，即屬非虛，信可
      憑取。上訴人雖主張前開款項係董事長給予之特別慰勞金，上訴人並不知該款
      即係資遣費云云，惟為被上訴人公司所否認，並經證人即被上訴人公司之財務
      長龍沛然到場證稱：「當時我是代表公司處理上訴人的事情，是董事長指示我
      依公司的資遣辦法來給付上訴人資遣費。．．．．當時發的資遣費是我當面交
      給上訴人，我很清楚告訴他這是資遣費，我沒有說這是董事長給的特別慰勞金
      。他當時沒有特別的表示，並且收下支票。」、「公司資遣員工是依公司的資
      遣辦法辦理，並發放支票。有的是員工到公司領取支票，有的是由主管交付。
      」等語（見原審卷第九六頁、第九七頁）。況且，倘如上訴人所言前開款項係
      屬「董事長特別慰勞金」，衡之一般常情，金額應為一筆整數，理應不會有畸
      零數字，徵之上訴人於同年六月一日起即赴美辦理移民事宜，直至八十二年十
      二月三十一日止，嗣於八十三年一月一日由美返國，即接任理成工業的總經理
      ，是上訴人主張其不知被上訴人公司已於八十一年五月二十九日將其資遣，亦
      不知所收受之款項係為資遺費云云，與事實不符，亦有違常情，洵無可取。
（三）上訴人復主張被上訴人公司曾於八十一年間申請股票上市，足見被上訴人公司
      並無業務緊縮之情形，是被上訴人公司之前開資遣不合法，並提出企業簡介一
      紙（見原審卷第四六頁）為證。然查上訴人既已接受被上訴人公司以業務緊縮
      為由所為之資遣，並繼續在理成公司任職，則被上訴人公司是否果有業務緊縮
      之情形，該紙企業簡介充其量僅能證明被上訴人公司有於八十一年間申請股票
      上市之事實，並不足據以證明上訴人並未接受被上訴人公司之資遣及被上訴人
      公司以業務緊縮為由資遣上訴人即係違法。上訴人又主張其復職及資遣之「亞
      洲化學公司人員異動申請單」（見原審簡易庭卷第十八頁），係由他人填寫，
      上訴人毫無所悉，是被上訴人公司之資遣並非適法云云。惟查上訴人復職及資
      遣之「亞洲化學公司人員異動申請單」係由被上訴人公司承辦相關業務之「徐
      永康」填寫，經行政處處長「高仲生」會簽後，再轉呈財務長「龍沛然」代董
      事長批示「可」字，可見此乃公司作業程序使然，且該申請單由相關作業人員
      填寫，非由上訴人具名填寫，並不能據以證明上訴人對資遣一事即屬毫無所悉
      ，亦不足據以證明被上訴人公司之資遣過程違法，是上訴人主張被上訴人公司
      於八十一年五月二十九日為非法資遣云云，亦無足取。再上訴人又主張被上訴
      人公司縱使業於八十一年五月二十九日將其資遣，然在其工作經歷表上（見原
      審簡易庭卷第十七頁）記載其工作年資係自六十三年二月五日起計至七十八年
      六月三十日為止，於計算資遣費時未將其借調理成工業期間 (即七十八年七月
      一日至八十一年五月二十九日）顯有錯誤云云。然查，上訴人之年資計至七十
      八年六月三十日為止，所得之資遣費係為一百十二萬二千七百五十元，即前開
      簽呈所述之甲案（見原審簡易庭卷第十九頁），而被上訴人公司最後核發予上
      訴人收受之資遣費係一百三十七萬五千八百七十五元，亦即簽呈上折算至八十
      一年間止之乙案資遣費（同前頁），上訴人既已收受無訛，復未表示異議，是
      其顯已同意以乙案資遣費之金額作為含括其自六十三年二月五日初受僱於被上
      訴人公司起至八十一年五月二十九日止之全部工作年資之結算，應可認定。況
      上訴人於七十八年六月三十日即借調至理成公司，七十九年八月一日起轉至理
      成工業任職，於八十一年五月二十九日調回被上訴人公司並於同日辦理資遣後
      ，旋即赴美辦理移民事宜，期間並擔任訴外人理成工業之董事長特助並向理成
      公司支薪，嗣於八十三年一月一日由美返國後，即受理成工業董事會決議委任
      為總經理，並為該公司之董事，是前開工作經歷表上雖僅記載上訴人資遺案之
      年資僅計至七十八年六月三十日，亦不影響其業已領取計算至八十一年五月二
      十九日止經過折算之資遣費至明。
（四）承前所述，上訴人既已於八十一年五月二十九日遭被上訴人公司資遣，是上訴
      人前此之工作年資即已於此告一終結，而上訴人嗣於九十一年十一月三十日自
      被上訴人公司退休，並於同年十二月四日領取工作年資自八十一年五月二十九
      日起算至九十一年十一月三十一日為止之退休金（扣稅後為四百二十八萬一千
      五百元之本票及十八萬八千元之支票各一紙），亦為上訴人是承在卷，是上訴
      人再主張被上訴人公司給付之退休金有所短缺，應將其自六十三年二月五日起
      至八十一年五月二十九日止之工作年資予以併計云云，即屬無據，不應准許。
      又上訴人既已於八十一年五月二十九日遭被上訴人公司資遣，且上訴人前此領
      取之資遺費及退休金並無短少，職是，上訴人擔任總經理或總稽核期間與被上
      訴人公司間之關係是否係屬委任關係而應予扣除該部分之工作年資，即不再論
      列，附此敘明。
（五）又上訴人主張被上訴人公司短少給付上訴人於九十一年度之特休未休假工資八
      萬五千三百三十三元，亦為被上訴人公司否認。經查上訴人自承業於九十一年
      十二月四日收受被上訴人公司交付面額四百二十八萬一千五百元之本票及十八
      萬八千元之支票各一紙，並填載收據二紙（見原審簡易庭卷第二一頁、第二二
      頁），前開收據上即已載明四百二十八萬一千五百元部分係代扣所得稅後之「
      實付退休金」，另十八萬八千元部分則係代扣所得稅後之「特休未休假抵充金
      及獎金」，則上訴人主張被上訴人公司短少給付上訴人於九十一年度之特休未
      休假工資，即無可取。上訴人雖主張該款係其於九十一年十二月薪資，且其業
      於收據上載明「未收到特休未休假抵充金，請公司另行計發」等字句（見原審
      簡易庭卷第二一頁），足證被上訴人並未給付九十一年度之特休未休假工資云
      云。惟查上訴人之退休生效日期係九十一年十一月三十日，自同年十二月一日
      起不再上班，此為兩造是承在卷，則上訴人主張十八萬八千元部分係同年十二
      月份之工資，顯屬無據。況上訴人前開款項係「特休未休假抵充金及獎金」，
      並非全數皆係獎金，是上訴人在前開收據上記載「此部分（即特休未休假抵充
      金）未收到」，亦屬無據。至於上訴人另主張被上訴人於上訴人退休案之簽呈
      第五點記載：「考量已屆年底，建議薪資給付至二００二年十二月三十一日，
      十二月一日起免至公司辦公，年終獎金比照於今年通例於明年春節前支付入帳
      。」，董事長「批示照３項甲案辦理，餘如擬」 (參見原審卷原證二第一頁)
      ，上訴人可否向被上訴人請求給付九十一年十二月薪資及該年年終獎金，因該
      部分非本案訴訟標的，本院不予審究，併此說明。
六、從而，上訴人提起本訴請求被上訴人給付退休金四百八十萬零八百三十三元，及
    自起訴狀繕本送達翌日起至清償之日止，按年利率百分之五計算之利息，為無理
    由，不應准許。原審為上訴人敗訴之判決，並駁回其假執行之聲請，核無違誤，
    ，應駁回其上訴。
七、本件事證已明確，兩造其餘攻擊防禦方法及舉證，經核於判決結論無影響，爰不
    一一贅論，併此敘明。
八、結論：本件上訴為無理由，依法判決如主文。
中　　　華　　　民　　　國　　九十三　　年　　 十二 　　月　　二十二　　日
                              勞工法庭
                                  審判長法　官　張　宗　權
                                        法　官　陳  忠  行
                                        法　官　陳　永　昌
正本係照原本作成。
如不服本判決，應於收受送達後二十日內向本院提出上訴書狀，其未表明上訴理由者
，應於提出上訴後二十日內向本院補提理由書狀（均須按他造當事人之人數附繕本）
上訴時應提出委任律師或具有律師資格之人之委任狀；委任有律師資格者，另應附具
律師資格證書及釋明委任人與受任人有民事訴訟法第四百六十六條之一第一項但書或
第二項（詳附註）所定關係之釋明文書影本。
中　　　華　　　民　　　國　　九十三　　年　　 十二 　　月　　二十二　　日
　　　　　　　　　　　　　　　　　　　　書記官　劉  美  垣
附註：
民事訴訟法第四百六十六條之一（第一項、第二項）：
對於第二審判決上訴，上訴人應委任律師為訴訟代理人。但上訴人或其他法定代理人
具有律師資格者，不在此限。
上訴人之配偶、三親等內之血親、二親等內之姻親，或上訴人為法人、中央或地方機
關時，其所屬專任人員具有律師資格並經法院認為適當者，亦得為第三審訴訟代理人
。
